【裁判字號】    88,重上,105
【裁判日期】    900718
【裁判案由】    遷讓房屋
【裁判全文】
臺灣高等法院高雄分院民事判決  八十八年度重上字第一０五號
      上  訴  人  高雄市小港區農會
      法定代理人  乙○○
      訴訟代理人  王國論律師
                  康進益律師
      被  上訴人  甲○○
右當事人間遷讓房屋事件，上訴人對於中華民國八十八年十一月十六日臺灣高雄地方
法院八十八年度重訴字第二六三號第一審判決提起上訴，本院判決如左：
      主      文
原判決廢棄。
被上訴人應將附表編號四、五所示之建物遷讓，連同附表編號一、二、三所示之土地
全部交返上訴人。
第一、二審訴訟費用由被上訴人負擔。
本判決第二項於上訴人供擔保新台幣佰拾玖萬元後得假執行。
      事      實
甲、上訴人方面：
一、聲明：求為判決：
  (一)原判決廢棄。
  (二)被上訴人應將如附表編號四、五所示之建物遷讓，連同如附表編號一、二、三所
    示之土地全部交返予上訴人。
  (三)第一、二審訴訟費用由被上訴人負擔。
  (四)請准上訴人供擔保，宣告假執行。
二、陳述：除與原判決書記載相同者，予以引用外，補稱：
  (一)系爭建物、土地之抵押權，設定登記於八十一年八月間，當時曾文涼即依法切結
    無租賃、借用情事。雖然曾文涼辯稱非其簽名，惟切結書上之用印，全部為其印
    鑑專用章，此曾文涼如何再否認係其切結之行為﹖又，由曾文涼與被上訴人之戶
    籍謄本內亦可看出，其二人於八十七年十二月十九日之前，係同居於高雄市○鎮
    區○○里○○○路二０二巷卅七弄二號內，根本非住在系爭房屋，八十七年十二
    月十九日二人始遷入系爭房屋；二人由同居，進而於八十七年十二月十日結為夫
    妻，以渠等關係之親密，猶辯稱為租賃關係，孰能相信﹖
  (二)本件原審判決如認為雙方買賣契約已依法解除，雙方法律關係回復至執行法院拍
    賣時之條件。上訴人既依所有權之作用，請求被上訴人遷讓系爭房地，則有關被
    上訴人與債務人曾文涼間之租賃契約即應詳予調查，以確認租賃關係是否存在，
    而原審已調得執行案卷，租賃契約如若真實，豈會有二份租賃契約書﹖被上訴人
    何須於經執行處法官調查訊問後，即刻出面洽談承買事宜﹖再進而審視系爭租賃
    契約之內容，租賃期間之漫長，租金之奇低，押租金之高達貳佰萬元，在在不符
    常情，原審判決於未經詳予調查下，何能輕信﹖
乙、被上訴人方面：
一、聲明：求為判決：
  (一)上訴駁回。
  (二)訴訟費用由上訴人負擔。
二、陳述：除與原判決書記載相同者，予以引用外，補稱：
  (一)被上訴人於八十一年六月一日就向原所有權人承租系爭房屋（有原租賃契約書為
    證），至於原所有權人曾文涼何時設定抵押，被上訴人並不知情，因被上訴人當
    時承租該房屋是用於發展民進黨婦女組織，做連絡及集會之用，被上訴人當時並
    無設戶籍於該處。所以不知道原所有權人何時設定抵押，到八十四年原所有權人
    才告訴被上訴人，該房屋有向上訴人設定抵押。被上訴人為確保權利，始向原所
    有權人要求到法院公證。
  (二)被上訴人於八十五年住進該房屋，並於八十五年十二月二十日將戶籍遷入，到八
    十七年十二月十日與曾文涼結婚，並辦理登記，因戶政事務所規定申請結婚登記
    ，戶籍要遷入丈夫戶籍，而曾文涼戶籍在高雄市○○○路二０二巷三七弄二號，
    所以被上訴人也必須把戶籍遷入高雄市○○○路二０二巷三七弄二號戶籍。惟當
    月十八日旋將戶籍遷回系爭房屋內，並非如上訴人所述「其二人於八十七年十二
    月十九日之前係同居於前鎮區○○○路二０二巷三七弄二號內」請審判長明察。
  (三)本件系爭房屋兩造已簽定買賣協議。被上訴人也支付上訴人壹佰萬元，作為定金
    ，現在之爭議應是買賣付款等辦法，而不是遷讓房屋事件。如果上訴人上訴理由
    為請求遷讓房屋，也應先退還被上訴人定金壹佰萬元，終止買賣協議後，再請求
    遷讓房屋。
      理      由
一、本件上訴人主張：附表所示系爭房地原為訴外人曾文涼所有，八十七年三月十七
    日原審法院執行處拍賣時由上訴人拍定，並於八十七年四月一日核發權利移轉證
    書在案，惟迄今系爭房地均由被上訴人無權占有中，上訴人自得本於所有權之作
    用，請求被上訴人遷讓房屋；又被上訴人與曾文涼之租賃契約共有二件，其租賃
    時間之起迄點不同，上訴人於執行程序進行中曾具狀對該不實之租賃契約請求排
    除租賃，被上訴人惟恐由他人拍定，乃緊急與上訴人協議買賣事宜，此觀協議書
    約定「本會暫不排除租賃定期拍賣」自明；又買賣不破租賃之規定，須出租人於
    租賃物交付後，再將其所有權讓與第三人始適用，且須以有效之租賃關係存在為
    前提，而被上訴人與曾文涼之租賃契約係簽訂於上訴人與曾文涼之抵押權設立之
    後，依民法第八百六十六條之規定，自不得對抗抵押權人之上訴人等語。
二、被上訴人則以：被上訴人自八十一年六月一日起，就以每月新台幣（下同）五千
    元向曾文涼承租系爭房地，租賃期間自八十一年六月一日起至九十九年五月三十
    一日止，並非上訴人所述係於抵押權設定之後才承租，嗣於八十四年間，因發見
    系爭房地有設定抵押權，才要求至法院公證，公證時公證人要求租賃契約書上租
    賃期間之起始日應更正為公證當日，故本件不適用民法第八百六十六條之規定，
    且系爭房地由原審法院執行處以八十六執字第四三一六號公告拍定後不點交，於
    八十七年三月十七日由上訴人拍定，並已繳足價金取得權利移轉證書，是上訴人
    應早已知悉系爭房地上有租賃而不點交，是上訴人提起本訴顯無理由等語資為抗
    辯。
三、本件上訴人主張系爭房地原為訴外人曾文涼所有，八十七年三月十七日原審法院
    執行處拍賣時由上訴人拍定，並於八十七年四月一日核發權利移轉證書在案，系
    爭房地現由被上訴人占有中之事實，業據其提出系爭房地之土地及建物登記謄本
    、存證信函及回執影本各一份為證，並經本院依職權調閱原法院八十六年度執字
    第四三一六號民事執行卷宗核閱屬實，復為被上訴人所不爭執，自堪信為真實。
四、被上訴人雖主張其自八十一年六月一日起，就以每月五千元向曾文涼承租系爭房
    地，租賃期間自八十一年六月一日起至九十九年五月三十一日止，並提出租契約
    書為證，惟查曾文涼就系爭房地於八十一年八月三日提供予上訴人設定抵押權時
    ，曾出具切結書切結無任何租賃情事，有該切結書及抵押權設定契約書附於原審
    八十六年執字第四三一六號卷可稽，證人曾文涼雖證稱該切結書上曾文涼之印文
    好像不是伊的云云，惟本院將該切結書及前述曾文涼與上訴人訂立之抵押權設定
    契約書送請刑事警察局鑑定結果，認該切結書及抵押權設定契約書上曾文涼之印
    文相符，有該局八十九年九月十三日刑鑑字第一三二００五號鑑驗通知書附卷可
    按，是該切結書為曾文涼所出具無疑，又被上訴人主張八十一年六月一日與曾文
    涼就系爭房地訂立租賃契約時曾提供其名下第一電視股份有限公司股權二百萬元
    讓度給曾文涼作押金，僅交付股權讓渡證明書、讓渡日期記載為八十一年六月三
    十日，未交付股票云云，惟查卷附八十一年六月一日租賃契約書上「押金」係記
    載「新台幣」二百萬元，與被上訴人主張係讓渡股權已有未符，且被上訴人另主
    張原審查封時（八十四年度執字第一五八五二號）有陳明自八十一年六月一日起
    有承租系爭房地，至九十九年五月三十一日止云云，經本院調閱上開執行卷，原
    審法院於八十五年元月十日查封時，被上訴人並無上開主張，有查封筆錄附於該
    執行卷可稽，足認被上訴人主張其有自八十一年六月一日起即向曾文涼承租系爭
    房地，租賃期間自八十四年五月二十五日起至九十九年五月三十一日止云云，為
    無可採。
五、被上訴人另提出至原審法院公證，向曾文涼承租系爭房地，租賃期間自八十四年
    五月二十五日起至九十九年五月三十一日止之租賃契約，主張其與曾文涼於八十
    四年五月二十五日至原審法院公證處就渠等所簽訂之租賃契約書辦理公證，公證
    人要求租賃契約書上租賃期間之起始日應更正為公證當日云云，為上訴人所否認
    ，被上訴人並未舉證以實其說，尚非可採，另查曾文涼向上訴人借款，提供系爭
    房地供上訴人於八十一年八月三日設定抵押權登記，嗣曾文涼履行債務遲延，預
    期無法清償即將面對強制執行程序，乃與被上訴人（按曾文涼與被上訴人前為朋
    友關係，現為夫妻）虛立上開租賃契約並向原審法院辦理公證，以妨執行程序
    之進行，參以該租賃契約所載租賃期間漫長，租金偏低（每月五千元），押租金
    高達二百萬元且無從證明確有押租金之交付，益證被上訴人提出於原審法院公證
    之租賃契約為虛偽，至原審法院以八十四年執字第一五八五二號案強制執行時，
    被上訴人提出該法院公證書及租賃契約主張有租賃之事實，嗣被上訴人恐遭排除
    租賃，乃出面向上訴人表示欲承買系爭房地，兩造遂簽訂協議書，協議書內容第
    一項載明「債務人曾文涼擔保物房屋一棟，因發生逾期，本會（上訴人）提出法
    院訴訟拍賣，現由第三人甲○○（被上訴人）租用，本會暫不排除租賃，定期拍
    賣」等語，係上訴人為配合被上訴人之承買，方暫不排除租賃，要非上訴人認被
    上訴人之租賃事實。
六、系爭房地經原審法院民事執處拍賣時，由上訴人於八十七年三月十七日拍定，並
    於八十七年四月一日核發權利移轉證書在案，被上訴人與系爭不動產原所有權人
    曾文涼間並無租賃關係存在已如前述，被上訴人占有使用系爭房地並無正當權源
    ，為無權占有。
七、從而，上訴人本於所有權之作用，請求被上訴人將附表編號四、五所示之系爭建
    物遷讓，連同附表編號一、二、三所示之系爭土地全部交還上訴人，為有理由，
    應予准許，原審未予詳查，遽為上訴人敗訴之判決，尚有未合，上訴論旨求予廢
    棄為有理由，應廢棄改判如主文第二項所示，又上訴人陳明願供擔保請准宣告假
    執行，核無不合，爰酌定擔保金額准許之。
八、本件判決之基礎已臻明確，兩造其餘主張陳述及所提之證據，核與判決之結果無
    影響，毋庸再予逐一審酌論述，附此敘明。
九、據上論結，本件上訴為有理由，依民事訴訟法第四百五十條第、第四百六十三條
    、第三百九十條第二項、第七十八條，判決如主文。
中      華      民      國    九十      年      七      月     十八     日
                                      臺灣高等法院高雄分院民事第三庭
~B1審判長法官  張國彬
~B2法      官  賴玉山
~B3法      官  張明振
右為正本係照原本作成。
如對本判決上訴，須於判決送達後二十日內向本院提出上訴狀，未表明上訴理由者，
，應於上訴後二十日內向本院提出理由書（均須按他造當事人之人數附繕本）。上訴
時應提出委任律師或具有律師資格之人之委任狀，並依附註條文規定辦理。
中      華      民      國    九十      年      七      月     二十     日
~B法院書記官  劉博文
附註：
民事訴訟法第四百六十六條之一：
對於第二審判決上訴，上訴人應委任律師為訴訟代理人，但上訴人或其法定代理人具
有律師資格者，不在此限。
上訴人之配偶、三親等內之血親、二親等內之姻親，或上訴人為法人、中央或地方機
關時，其所屬專任人員具有律師資格並經法院認為適當者，亦得為第三審訴訟代理人。
第一項但書及第二項情形，應於提起上訴或委任時釋明之。
                                                                        Ｋ


司法院資訊處製作；財團法人民間司法改革基金會備份。
